臺灣高雄地方法院刑事判決　　　　　　　100年度易字第722號
公　訴　人　臺灣高雄地方法院檢察署檢察官
被　　　告　蘇聰發
上列被告因詐欺案件，經檢察官提起公訴（100年度偵續字第20
號），本院判決如下：
    主  文
蘇聰發意圖為自己不法之所有，以詐術使人將本人之物交付，處
有期徒刑陸月，如易科罰金，以新臺幣壹仟元折算壹日。
    事  實
一、蘇聰發因其妻王玉蘭為會首之合會遭會員倒會甚鉅，雖其平
    日亦以成立合會收取佣金或招攬遊覽車為業，但依其當時之
    經濟狀況，應無法支付每月新臺幣（下同）2萬元死會會款
    之能力，竟仍參加由陳儀賢於民國98年11月15日成立並任會
    首之合會1會，該合會每期須繳納會款2萬元，每月15日開標
    ，採內標制，共22會，合會期間至100年8月15日止。旋蘇聰
    發即意圖為自己不法之所有，基於詐欺取財之犯意，於上開
    合會第1標開標日98年12月15日，在開標地點高雄縣岡山鎮
    （已改制為高雄市岡山區○○○○路94號，以標息5,800元
    得標，致陳儀賢陷於錯誤，誤信蘇聰發得標後，會如期繳納
    死會會款，而將蘇聰發得標之會款30萬4千元，委由于海寶
    轉交予蘇聰發，惟蘇聰發於取得會款後，即未繳交每期2萬
    元之死會會錢，且避不見面，陳儀賢始知受騙。
二、案經陳儀賢訴請臺灣高雄地方法院檢察署檢察官偵查起訴。
    理  由
壹、證據能力部分：
一、證人陳儀賢於檢察事務官調查時所為之供述，係屬被告以外
    之人於審判外之陳述，為傳聞證據，且證人陳儀賢業於本院
    審理中到庭作證，其證述內容與先前於檢察事務官調查時之
    供述並無重大歧異，亦無傳聞法則例外之適用，應認上開證
    人陳儀賢於檢察事務官調查時之供述，無證據能力。
二、按被告以外之人於審判外之陳述，雖不符刑事訴訟法第159
    條之1 至第159 條之4 之規定，而經當事人於審判程序同意
    作為證據，法院審酌該言詞陳述或書面陳述作成時之情況，
    認為適當者，亦得為證據，刑事訴訟法第159條之5第1項定
    有明文。本件被告於本院就本判決所引用之審判外言詞或書
    面陳述，除證人陳儀賢於檢察事務官調查時之供述外，均明
    示同意有證據能力（見本院審易卷第14頁、本院易字卷第16
    頁），本院審酌該具有傳聞證據性質之證據，其取得過程並
    無瑕疵，與待證事實具有關聯性，證明力非明顯過低，以之
    作為證據係屬適當，認俱得為證據。
貳、認定犯罪事實所憑之證據及理由：
    訊據被告蘇聰發固不諱言參加陳儀賢為會首之前揭合會1會
    ，並於98年12月15日，在高雄市岡山區○○○路94號開標地
    點，以標息5,800元得標，且取得會款30萬4千元之事實，惟
    否認有何詐欺取財之犯行，辯稱：我起先有繳會款，分2次
    交給于海寶，1次2萬總共4萬，是後來99年3月份，家裡被倒
    會，周轉不靈，才沒有繳交會款，並無詐騙之意云云。經查
    ：
一、被告參加陳儀賢為會首之前揭合會1會，並於98年12月15日
    ，在開標地點高雄市岡山區○○○路94號，以標息5,800元
    得標，且取得會款30萬4千元等節，除據被告之供述外，核
    與陳儀賢、于海寶於本院之證述情節大致相符，另有互助會
    名單1份在卷可憑，此部分之事實，自堪認定為真。
二、被告以前詞置辯，故本案有疑義，應與審究者，厥為：被告
    參與陳儀賢之前揭合會，並於第1會即以5,800元高額標金得
    標，主觀上是否具有詐欺取財之犯意? 本院說明得心證之理
    由如下：
(一)、對於被告為何加入陳儀賢擔任會首之前揭合會乙節？被告係
    供稱：于海寶問我有無要加入陳儀賢起的合會，當時我需要
    錢，我才加入，加入的目的是我太太經營其他合會被倒債，
    我標該會來還錢等語（見偵續卷第19頁）；至於被告為何以
    5,800元標息標得前揭合會？被告乃供稱：第1會以5,800 元
    得標，該次標息很高，因為我缺錢用，所以必需標到第1會
    ，總共收取30萬4千元，都拿去還我太太被倒的會款（見偵
    續卷第19頁、第25頁）。核與王玉蘭於另案偵查中陳稱：這
    些會原先是我們夫妻共同經營，因為我被倒會，倒到周轉不
    過來，所以我就出去外面工作，我先生就負責處理這些合會
    的事情等語相符，另有王麗鴻等人對王玉蘭提出偽造文書、
    詐欺之刑事告訴狀；林吳玉梅、王麗鴻、吳秀蘭、鄧啟民、
    蘇進源、許美華、何文仁、邱蘭香、余明勳、郝鳳玲、黃水
    永等人於警詢中指訴遭王玉蘭倒會之證述可佐（見偵續卷第
    34頁至第75頁），足認被告前揭供稱應堪信實；惟陳儀賢為
    會首之合會底標為2千元，被告竟以5,800元高額標息，搶標
    第1會，顯見被告非常缺錢，亟需取得該標金。
(二)、證人于海寶於本院審理時結證稱：被告很惡劣，寫完第1期
    會之後，就倒了；我起先知道被告的電話，因為曾經跟被告
    太太的會，後來被告就更換手機號碼，我有帶陳儀賢去找過
    被告，但都找不到，被告家門口都被噴漆，什麼「欠錢不還
    」等很難聽的話，鐵門也拉下來，也不曾幫被告繳死會會錢
    給陳儀賢等語（見本院易字卷第62頁至第63頁）；且證人陳
    儀賢於本院亦具結證稱：本案是我第2次招合會，據我第2會
    開始標下來的經驗，5千8百元標息確實太高，因為第2次開
    標的時候，用3千多元就標走，本件合會到了第10會的時候
    ，就已經是以底標價格得標，沒人要寫標單，變成由抽籤決
    定；被告要繳第1期的死會會款時，就找不到他的人，手機
    也不通，家裡電鈴按了，也沒人回應，被告連1期會款都未
    繳納，我也不清楚到現在被告住哪裡，他手機號碼留給我，
    不開機也不通，一下子說他在山上修行，一下說他在發電廠
    作苦工，一直在扯謊，被告講哪句話是真話，我都不清楚等
    情（見本院易字卷第65頁至第66頁反面）。佐以被告於98年
    11月間參加前揭合會時，所留之聯絡電話是「0000000000」
    ；嗣被告於100年8月30日經警拘提到案後，經受命法官訊問
    被告之手機號碼為何？被告陳稱：0000000000，這支電話絕
    對可以找得到，我有換過電話，以前的是0000000000等語，
    有互助會名單、本院訊問筆錄各1份在卷可憑（見偵卷第4頁
    、本院易字卷第49頁），是以被告至少已變更2次行動電話
    門號，堪認陳儀賢、于海寶前揭證稱已無法聯絡被告等節，
    堪予採信。
(三)、又被告對於如何繳納前揭合會死會會款乙節，於審理時供稱
    ：當時我招了4、5個禮拜會，就是我去幫人家招會，你若得
    標，要給我每會1個禮拜工錢3千元，每個禮拜都有1萬多可
    以賺，後來得標人都沒繳納，跑掉了，被二、三十人倒會，
    因為當時都召集娛樂場所工作的會腳，流動性較大，有時候
    寫了會單都沒繳納；當時我也有作遊覽車生意，1個月3、4
    萬元等語（見本院易字卷第74頁），顯見被告所召集之合會
    會員經濟能力欠佳，經常未繳交會款，被告亦是因遭會員倒
    會，才會去標陳儀賢之合會，被告又如何去期待1個禮拜每
    會有3千元工錢；何況，被告所謂從事遊覽車生意之收入，
    於準備程序時，係陳稱：作遊覽公司的生意，1個月4、5萬
    元跑不掉，那時候拿民間的團，招攬遊覽公司的生意，1個
    月到底多少錢，也沒有在統計等語（見本院易字卷第14頁）
    ，究竟被告從事遊覽車生意1個月收入是3、4萬元或4、5萬
    ，抑或是沒有統計，被告說法前、後迥異，空言喊價卻無法
    提出相關資料供參。此外，被告於98年間之財產5筆，總額
    為308,226元，至99年間已查無所得資料各節，業經被告確
    認無誤，並表示：那輛車子是我太太的名字，股票當時都賣
    光了，只剩股息，那塊土地在海邊，已經被銀行查封，因為
    我有卡債等情，亦有稅務電子閘門財產所得調件明細表、本
    院審理筆錄各1份附卷可憑（見本院易字卷第21頁至第24頁
    、第70頁反面），是以被告於98年12月15日以5,800元之高
    額標息標取第1會時，經濟能力已欠佳，亦無相關還款計畫
    或能力甚明。
(四)、被告雖一再辯稱已繳交2期死會會款與陳儀賢等情，並以高
    雄縣岡山鎮調解委員會調解書上記載有：相對人（即被告）
    因故積欠互助會款新臺幣36萬元等字句為佐證；惟被告對於
    如何繳交2期死會會款之經過，於99年6月30日偵訊時，檢察
    事務官問：「繳了幾期就沒有繳了？」、被告供稱：「我忘
    記了，要問告訴人」，經陳儀賢表示被告從來沒有繳過後，
    被告始稱：我有繳1期給陳儀賢，也有交1期給他的友人于海
    寶等語（見偵卷第17頁、第18頁）；嗣於100年1月19日偵訊
    時，改稱：我分2次交給于海寶，1次2萬元總共4萬元等詞（
    見偵續卷第19頁），明顯前、後不一，亦與前揭于海寶、陳
    儀賢之結證情節不同；衡情，被告若有繳交2期死會會款，
    一開始豈會忘記了，既然忘記了，為何會突然記得繳交2期
    會款，且到底會款交給何人，亦無法確定，是以被告上開辯
    稱，為臨訟杜撰之詞，尚難採信。至於前揭調解書上雖有記
    載積欠互助會款36萬元，但所謂調解即雙方各讓一步，以達
    成雙方皆能接受之條件，故尚難因調解書上有前揭記載，而
    遽認定被告確有繳交2期死會會款。
(五)、綜上，由證人陳儀賢、于海寶於本院證述及被告對己不利之
    陳述可知，被告以5,800元高額標息投標時，確已陷於經濟
    極度窘困之狀態，且亦無相關還款計畫或能力，根本無意繳
    交任何死會會款，其於標會時，顯有不法所有之意圖，並因
    而致陳儀賢陷於錯誤而交付其標得之會款，是本件應非單純
    之民事債務糾葛，被告利用合法之標會行為，達到其詐騙會
    款之目的至為顯然，其犯行堪予認定，應依法論科。
參、論罪科刑：
一、核被告蘇聰發所為，係犯刑法第339條第1項之詐欺取財罪。
二、本院審酌被告於參加陳儀賢為會首之合會時，已遭他人倒會
    而陷於經濟窘境，為填補資金缺口，不惜以高於其能力可以
    負擔之高額標息投標，取得標金後，卻無能力支付死會會款
    ，轉嫁風險予陳儀賢承擔；倘若陳儀賢無力周轉，致合會倒
    會，將產生連鎖倒會效應，影響社會經濟甚大；又被告曾有
    違反動產擔保交易法、酒後駕車等前科，有臺灣高等法院被
    告前案紀錄表1份附卷可稽，足認其素行欠佳；惟考量被告
    實際詐得之會款為30萬4千元，已返還陳儀賢共1萬8千元等
    情，業據陳儀賢陳述在卷（見本院易字卷第67頁反面）；雖
    被告與陳儀賢已達成和解，但觀之其和解內容為：乙方（陳
    儀賢）願意賠償甲方（蘇聰發）372,000元，蘇聰發自100年
    10月30日起每月30日給付1萬元給予陳儀賢，至全部還清為
    止，期間若違反協議願受法律處罰等情，有和解書傳真資料
    在卷可憑，然上開和解內容究竟是被告要賠償陳儀賢？還是
    陳儀賢要賠償被告？仍有疑義，且第1期給付款竟在本院宣
    判日之後，被告有無和解誠意，實屬可疑；何況，被告曾以
    36萬元與陳儀賢達成調解，有高雄縣岡山鎮調解委員會調解
    書1份附卷足稽，迄今被告仍未履行調解內容等節，尚難單
    憑1紙和解書，即遽認被告犯後態度良好；又被告為國中畢
    業之智識程度，現從事散工，已婚、有3個小孩，其中1個小
    孩仍在大學就讀之家庭狀況；另衡之公訴檢察官具體求處有
    期徒刑6月，得易科罰金等一切情狀，量處如主文所示之刑
    ，以資懲儆。又思及被告經濟欠佳，現為散工，每月收入大
    概1、2萬元等經濟能力，而諭知如主文所示之易科罰金折算
    標準。
據上論斷，應依刑事訴訟法第299條第1項前段，刑法第339條第1
項、第41條第1項前段，刑法施行法第1條之1，判決如主文。
本案經檢察官曾財和到庭執行職務。
中    華    民    國   100    年    10    月    19    日
                  刑事第十二庭  審判長  法  官  黃建榮
                                        法  官  王榆富
                                        法  官  陳川傑
以上正本證明與原本無異。
如不服本判決應於收受送達後10日內向本院提出上訴書狀，並應
敘述具體理由；如未敘述上訴理由者，應於上訴期間屆滿後20日
內向本院補提理由書（均須按他造當事人之人數附繕本）「切勿
逕送上級法院」。
中    華    民    國   100    年    10    月    19    日
                                        書記官  林昭吟
附錄本判決論罪法條：
中華民國刑法第339條
（普通詐欺罪）
意圖為自己或第三人不法之所有，以詐術使人將本人或第三人之
物交付者，處 5 年以下有期徒刑、拘役或科或併科 1 千元以下
罰金。
以前項方法得財產上不法之利益或使第三人得之者，亦同。
前二項之未遂犯罰之。